ACORDAO-COMPLETO-2565691

ACÓRDÃO 10410/2022 ATA 42/2022 - PRIMEIRA CÂMARA

VISTOS, relatados e discutidos estes autos de tomada de contas especial instaurada pela Secretaria Nacional de Assistência Social do Ministério do Desenvolvimento Social relativa a irregularidades na aplicação dos recursos do Fundo Nacional de Assistência Social transferidos ao Município de Coari/AM, no exercício de 2012,
ACORDAM os Ministros do Tribunal de Contas da União, reunidos em sessão da Primeira Câmara, ante as razões expostas pelo Relator, em:
9.1. considerar revel, para todos os efeitos, o Sr. Arnaldo Almeida Mitouso, nos termos do art. 12, § 3º, da Lei 8.443/1992, dando-se prosseguimento ao processo;
9.2. rejeitar as alegações de defesa apresentadas pelo Município de Coari/AM;
9.3. fixar novo e improrrogável prazo de 15 (quinze) dias, a contar da notificação, com fundamento no art. 12, §§ 1º e 2º, da Lei 8.443/92, e art. 202, §§ 3ª, 4º e 5º, do RITCU, para que o Município de Coari/AM efetue e comprove, perante este Tribunal, o recolhimento das importâncias a seguir especificadas aos cofres do Fundo Nacional de Assistência Social, atualizadas monetariamente a partir das datas indicadas, até a data do efetivo recolhimento, na forma prevista na legislação em vigor:
	Data de ocorrência
	Valor histórico (R$) 

	5/11/2012
	4.451,37

	5/11/2012
	9.421,50

	5/11/2012
	1.617,34

	5/11/2012
	2.553,00

	29/3/2012
	8,00

	29/3/2012
	8,00

	29/3/2012
	8,00

	24/4/2012
	8,00

	28/9/2012
	8,00

	24/4/2012
	8,00

	13/9/2012
	8,00

	1/10/2012
	8,00

	1/10/2012
	8,00

	18/1/2012
	13,50

	15/2/2012
	13,50

	7/3/2012
	13,50

	10/4/2012
	13,50

	25/4/2012
	13,50

	28/5/2012
	13,50

	27/6/2012
	13,50

	26/1/2012
	8,00

	7/2/2012
	8,00

	7/2/2012
	8,00

	18/10/2012
	7,40

9.4. cientificar o Município de Coari/AM de que a liquidação tempestiva do débito atualizado monetariamente sanará o processo e permitirá que as respectivas contas sejam julgadas regulares com ressalva, dando-lhe quitação, nos termos do § 4º do art. 202 do Regimento Interno do TCU, ao passo que a ausência dessa liquidação tempestiva levará ao julgamento pela irregularidade das contas, com imputação de débito a ser atualizado monetariamente e acrescido de juros moratórios nos termos do art. 19 da Lei 8.443/1992, e da legislação específica que rege a matéria;
9.5. findo o prazo fixado ao Município de Coari para a devolução dos recursos, retornar os autos ao gabinete do relator para que seja dado seguimento ao julgamento das contas do município, conforme exposto no subitem anterior, e das contas do outro responsável.

Tomada de contas especial instaurada pela Secretaria Especial do Desenvolvimento Social do Ministério do Desenvolvimento Social em razão da não comprovação da regular aplicação dos recursos repassados pela União, por meio do Fundo Nacional de Assistência Social (FNAS), ao Município de Coari/AM, no exercício de 2012. Análise das alegações de defesa.

Primeira Câmara

Prefeitura Municipal de Coari - AM.

3. Interessados/Responsáveis:
3.1. Interessado: Secretaria Especial do Desenvolvimento Social.
3.2. Responsáveis: Arnaldo Almeida Mitouso (XXX.921.332-XX); Município de Coari/AM (04.262.432/0001-21).

13.1. Ministros presentes: Walton Alencar Rodrigues (Presidente), Benjamin Zymler (Relator) e Vital do Rêgo.
13.2. Ministro-Substituto convocado: Weder de Oliveira.
13.3. Ministro-Substituto presente: Augusto Sherman Cavalcanti.

BENJAMIN ZYMLER

Adoto como relatório a instrução de auditor da SecexTCE (peça 65) , que contou com a anuência do corpo diretivo da mencionada unidade técnica (peças 66 e 67) e do Ministério Público junto ao TCU (peça 68) :
"INTRODUÇÃO
Cuidam os autos de tomada de contas especial instaurada pela Secretaria Nacional de Assistência Social do Ministério do Desenvolvimento Social em desfavor de Arnaldo Almeida Mitouso (CPF: XXX.921.332-XX) , em razão da não comprovação da regular aplicação dos recursos repassados pela União por meio do Fundo Nacional de Assistência Social, na modalidade fundo a fundo, no exercício de 2012.
HISTÓRICO
Em 29/11/2018, com fundamento na IN/TCU 71/2012, alterada pela IN/TCU 76/2016 e DN/TCU 155/2016, a Secretaria Nacional de Assistência Social do Ministério do Desenvolvimento Social autorizou a instauração da tomada de contas especial (peça 27) . O processo foi registrado no sistema e-TCE com o número 3704/2019. 
O fundamento para a instauração da Tomada de Contas Especial, conforme consignado na matriz de responsabilização elaborada pelo tomador de contas, foi a constatação da seguinte irregularidade: 
Ausência dos documentos comprobatórios da despesa referente à movimentação bancária das contas dos programas da Proteção Social Básica e Proteção Social Especial.
O responsável arrolado na fase interna foi devidamente comunicado e, diante da ausência de justificativas suficientes para elidir a irregularidade e da não devolução dos recursos, instaurou-se a tomada de contas especial.
No relatório (peça 34) , o tomador de contas concluiu que o prejuízo importaria no valor original de R$ 660.407,19, imputando-se a responsabilidade a Arnaldo Almeida Mitouso, Prefeito Municipal no período de 17/10/2009 a 31/12/2012, na condição de gestor dos recursos.
Em 23/6/2020, a Controladoria-Geral da União emitiu o relatório de auditoria (peça 36) , em concordância com o relatório do tomador de contas. O certificado de auditoria e o parecer do dirigente do órgão de controle interno concluíram pela irregularidade das presentes contas (peças 37 e 38) .
Em 2/7/2020, o Ministro responsável pela área atestou haver tomado conhecimento das conclusões contidas no relatório e certificado de auditoria, bem como do parecer conclusivo do dirigente do órgão de controle interno, manifestando-se pela irregularidade das contas, e determinou o encaminhamento do processo ao Tribunal de Contas da União (peça 39) .
Na instrução inicial (peça 43) , analisando-se os documentos dos autos, concluiu-se pela necessidade de realização de citação e de audiência para as seguintes irregularidades: 
Irregularidade 1: Ausência de documentação de prestação de contas dos recursos federais repassados ao município de Coari-AM, pelo Fundo Nacional de Assistência Social, na modalidade fundo a fundo, no âmbito do PSB/PSE-2012.
Evidências da irregularidade: documentos técnicos presentes nas peças 1, 5, 9, 20, 23, 24, 25, 26, 27, 28 e 29.
Normas infringidas: arts. 37, caput, e 70, parágrafo único, da Constituição Federal de 1988, art. 93 do Decreto-Lei 200/1967; arts. 66 e 145 do Decreto 93.872/1986; arts. 7º e 8º da Portaria MDS 625/2010.
Débitos relacionados ao responsável Arnaldo Almeida Mitouso:
	Data de ocorrência
	Valor histórico (R$) 
	Identificador

	20/1/2012
	4.000,00
	D73

	8/3/2012
	4.000,00
	D74

	16/4/2012
	4.000,00
	D75

	19/4/2012
	4.000,00
	D76

	1/6/2012
	4.000,00
	D77

	28/6/2012
	4.000,00
	D78

	9/7/2012
	4.000,00
	D79

	7/8/2012
	4.000,00
	D80

	14/9/2012
	4.000,00
	D81

	9/10/2012
	4.000,00
	D82

	16/11/2012
	4.000,00
	D83

	12/12/2012
	4.000,00
	D84

	20/1/2012
	10.300,00
	D85

	5/3/2012
	12.500,00
	D86

	30/3/2012
	12.500,00
	D87

	27/4/2012
	12.500,00
	D88

	24/1/2012
	2.200,00
	D89

	20/1/2012
	2.189,16
	D90

	28/2/2012
	2.189,16
	D91

	29/3/2012
	2.189,16
	D92

	11/4/2012
	2.189,16
	D93

	15/6/2012
	2.189,16
	D94

	5/7/2012
	2.189,16
	D95

	2/8/2012
	2.189,16
	D96

	21/8/2012
	2.189,16
	D97

	17/9/2012
	2.189,16
	D98

	18/10/2012
	2.189,16
	D99

	16/11/2012
	2.189,16
	D100

	12/12/2012
	2.189,16
	D101

	28/2/2012
	12.562,50
	D102

	29/3/2010
	12.562,50
	D103

	24/10/2012
	2.512,50
	D104

	24/10/2012
	3.454,50
	D105

	24/10/2012
	3.454,50
	D106

	6/12/2012
	2.512,50
	D107

	20/1/2012
	4.500,00
	D108

	28/2/2012
	4.500,00
	D109

	22/3/2012
	4.500,00
	D110

	27/4/2012
	4.500,00
	D111

	16/5/2012
	4.500,00
	D112

	21/6/2012
	4.500,00
	D113

	27/4/2012
	4.500,00
	D114

	21/8/2012
	4.500,00
	D115

	27/9/2012
	4.500,00
	D116

	22/10/2012
	4.500,00
	D117

	21/11/2012
	4.500,00
	D118

	12/12/2012
	4.500,00
	D119

	24/1/2012
	2.553,00
	D120

	28/2/2012
	2.553,00
	D121

	22/3/2012
	2.553,00
	D122

	16/4/2012
	2.553,00
	D123

	16/5/2012
	2.553,00
	D124

	28/6/2012
	2.553,00
	D125

	23/7/2012
	2.553,00
	D126

	15/8/2012
	2.553,00
	D127

	17/9/2012
	2.553,00
	D128

	22/10/2012
	2.553,00
	D129

	22/11/2012
	2.553,00
	D130

	11/12/2012
	2.553,00
	D131

	20/1/2012
	18.000,00
	D132

	5/3/2012
	18.000,00
	D133

	16/5/2012
	9.000,00
	D134

	21/8/2012
	9.000,00
	D135

	27/9/2012
	9.000,00
	D136

	22/10/2012
	9.000,00
	D137

	23/11/2012
	9.000,00
	D138

	12/12/2012
	9.000,00
	D139

	5/11/2012
	4.451,37
	C1

	5/11/2012
	9.421,37
	C2

	5/11/2012
	1.617,34
	C3

	5/11/2012
	2.553,00
	C4

	29/3/2012
	8,00
	C5

	29/3/2012
	8,00
	C6

	29/3/2012
	8,00
	C7

	24/4/2012
	8,00
	C8

	28/9/2012
	8,00
	C9

	24/4/2012
	8,00
	C10

	13/9/2012
	8,00
	C11

	1/10/2012
	8,00
	C12

	1/10/2012
	8,00
	C13

	18/1/2012
	13,50
	C14

	15/2/2012
	13,50
	C15

	7/3/2012
	13,50
	C16

	10/4/2012
	13,50
	C17

	25/4/2012
	13,50
	C18

	28/5/2012
	13,50
	C19

	27/6/2012
	13,50
	C20

	26/1/2012
	8,00
	C21

	7/2/2012
	8,00
	C22

	7/2/2012
	8,00
	C23

	18/10/2012
	7,40
	C24

Cofre credor: Fundo Nacional de Assistência Social.
Responsável: Arnaldo Almeida Mitouso.
Conduta: não apresentar documentos comprobatórios das despesas realizadas com recursos repassados para a execução de programa do FNAS, na modalidade fundo a fundo, no exercício de 2012.
Nexo de causalidade: a não comprovação das despesas realizadas impediu a comprovação da regular aplicação dos recursos federais repassados pelo FNAS, resultando em presunção de dano ao erário.
Culpabilidade: não há excludentes de ilicitude, de culpabilidade e de punibilidade; é razoável supor que o responsável tinha consciência da ilicitude de sua conduta; era exigível conduta diversa da praticada, qual seja, apresentar a documentação comprobatória das despesas realizadas necessária à comprovação da regular aplicação dos recursos federais repassados, conforme estabelecido nas normas aplicáveis. 
Encaminhamento: citação.
Irregularidade 2: Realização de despesas em itens não permitidos ou incompatíveis com o objeto do PSB/PSE - 2012.
Evidências da irregularidade: documentos técnicos presentes nas peças 3, 20, 23, 26, 27, 28, 29 e 30.
Normas infringidas: art. 37, caput, c/c o art. 70, parágrafo único, da Constituição da República Federativa do Brasil; art. 93, do Decreto-lei 200/1967; art. 66, do Decreto 93.872/1986; art. 8º da Portaria-MDS 625/2010; art. 1º da Portaria MDS 440/2005.
Débitos relacionados ao responsável Município de Coari/AM:
	Data de ocorrência
	Valor histórico (R$) 

	5/11/2012
	4.451,37

	5/11/2012
	9.421,50

	5/11/2012
	1.617,34

	5/11/2012
	2.553,00

	29/3/2012
	8,00

	29/3/2012
	8,00

	29/3/2012
	8,00

	24/4/2012
	8,00

	28/9/2012
	8,00

	24/4/2012
	8,00

	13/9/2012
	8,00

	1/10/2012
	8,00

	1/10/2012
	8,00

	18/1/2012
	13,50

	15/2/2012
	13,50

	7/3/2012
	13,50

	10/4/2012
	13,50

	25/4/2012
	13,50

	28/5/2012
	13,50

	27/6/2012
	13,50

	26/1/2012
	8,00

	7/2/2012
	8,00

	7/2/2012
	8,00

	18/10/2012
	7,40

Cofre credor: Fundo Nacional de Assistência Social.
Responsável: Município de Coari/AM.
Conduta: beneficiar-se indevidamente de recursos federais para realização de ações específicas, no âmbito do instrumento em questão, cuja finalidade foi desvirtuada em prol do ente federado.
Nexo de causalidade: a utilização de recursos federais transferidos em itens não permitidos ou incompatíveis com o objeto do PSB/PSE resultou na impugnação das referidas despesas e, consequentemente, em dano ao erário.
Culpabilidade: não há excludentes de ilicitude, de culpabilidade e de punibilidade; é razoável supor que o administrador responsável pela pessoa jurídica tinha consciência da ilicitude de sua conduta; era exigível conduta diversa da praticada, qual seja, aplicar os recursos federais transferidos exclusivamente em itens permitidos ou compatíveis com o respectivo termo aprovado. 
Encaminhamento: citação.
Irregularidade 3: Realização de despesas em itens não permitidos ou incompatíveis com o objeto do PSB/PSE - 2012 (gestor dos recursos) .
Evidências da irregularidade: documentos técnicos presentes nas peças 3, 20, 23, 26, 27, 28, 29 e 30.
Normas infringidas: art. 37, caput, c/c o art. 70, parágrafo único, da Constituição da República Federativa do Brasil; art. 93, do Decreto-lei 200/1967; art. 66, do Decreto 93.872/1986; art. 8º da Portaria-MDS 625/2010; art. 1º da Portaria MDS 440/2005.
Responsável: Arnaldo Almeida Mitouso.
Conduta: autorizar, enquanto gestor dos recursos, a realização de despesas em itens não permitidos ou incompatíveis com o objeto do PSB/PSE - 2012.
Nexo de causalidade: a autorização de despesas em itens não permitidos ou incompatíveis com o objeto do PSB/PSE resultou na impugnação das referidas despesas e, consequentemente, em dano ao erário.
Culpabilidade: não há excludentes de ilicitude, de culpabilidade e de punibilidade; é razoável supor que o responsável tinha consciência da ilicitude de sua conduta; era exigível conduta diversa da praticada, qual seja, aplicar os recursos federais transferidos exclusivamente em itens permitidos ou compatíveis com o respectivo termo aprovado. 
Encaminhamento: audiência.
Apesar de o tomador de contas não haver incluído o Município de Coari/AM como responsável neste processo, após análise realizada sobre a documentação acostada aos autos, concluiuse que sua responsabilidade deveria ser incluída, uma vez que há evidências de que teve participação nas irregularidades aqui verificadas.
Em cumprimento ao despacho do relator (peça 46) , foram efetuadas citações e audiência dos responsáveis, nos moldes adiante:
 Arnaldo Almeida Mitouso - promovidas citação e audiência do responsável:
	Comunicação: Ofício 31251/2021 - Seproc (peça 49) .
Data da Expedição: 1º/7/2021.
Data da Ciência: não houve (Mudou-se) (peça 52) .
Observação: Ofício enviado para o endereço do responsável, conforme pesquisa na base de dados do sistema da Receita Federal, custodiada pelo TCU (peça 47) .
	
	Comunicação: Ofício 52741/2021 - Seproc (peça 57) .
Data da Expedição: 23/9/2021.
Data da Ciência: não houve (Área sem entrega) (peça 58) .
Observação: Ofício enviado para o endereço do responsável, conforme pesquisa na base de dados do sistema do TSE, custodiada pelo TCU (peça 56) .
	
	Comunicação: Edital 1465/2021 - Seproc (peça 61) .
Data da Publicação: 27/10/2021 (peças 62 e 63) .
Fim do prazo para a defesa: 11/11/2021.
	
 Município de Coari/AM - promovida citação do responsável:
	Comunicação: Ofício 31256/2021 - Seproc (peça 50) .
Data da Expedição: 1/7/2021.
Data da Ciência: 13/7/2021 (peça 51) .
Nome Recebedor:  (ilegível) .
Observação: Ofício enviado para o endereço do responsável, conforme pesquisa na base de dados do sistema da Receita Federal, custodiada pelo TCU (peça 48) .
Fim do prazo para a defesa: 28/7/2021.
	
Conforme Despacho de Conclusão das Comunicações Processuais (peça 64) , as providências inerentes às comunicações processuais foram concluídas. 
Transcorrido o prazo regimental, o responsável Arnaldo Almeida Mitouso permaneceu silente, devendo ser considerado revel, nos termos do art. 12, § 3º, da Lei 8.443/1992. 
Já o Município de Coari/AM apresentou defesa, que será analisada na seção Exame Técnico.
ANÁLISE DOS PRESSUPOSTOS DE PROCEDIBILIDADE DA IN/TCU 71/2012
Avaliação da ocorrência de prescrição
No âmbito do TCU, a prescrição é regulada por meio da Resolução - TCU 344, de 11/10/2022. Sobre o prazo, a resolução estabelece o que segue:
Art. 2º Prescrevem em cinco anos as pretensões punitiva e de ressarcimento, contados do termo inicial indicado no artigo 4°. 
 (...) 
Quanto ao termo inicial, foi estabelecido o seguinte:
Art. 4° O prazo de prescrição será contado:
I - da data em que as contas deveriam ter sido prestadas, no caso de omissão de prestação de contas;
II - da data da apresentação da prestação de contas ao órgão competente para a sua análise inicial;
III - do recebimento da denúncia ou da representação pelo Tribunal ou pelos órgãos de controle interno, quanto às apurações decorrentes de processos dessa natureza;
IV - da data do conhecimento da irregularidade ou do dano, quando constatados em fiscalização realizada pelo Tribunal ou pelos órgãos de controle interno;
V - do dia em que tiver cessado a permanência ou a continuidade, no caso de irregularidade permanente ou continuada.
	A interrupção da prescrição é regulada da seguinte forma:
Art. 5º A prescrição se interrompe:
I - pela notificação, oitiva, citação ou audiência do responsável, inclusive por edital; 
II - por qualquer ato inequívoco de apuração do fato;
III - por qualquer ato inequívoco de tentativa de solução conciliatória; 
IV - pela decisão condenatória recorrível.
§ 1° A prescrição pode se interromper mais de uma vez por causa que, por sua natureza, seja repetível no curso do processo.
§ 2° Interrompida a prescrição, começa a correr novo prazo a partir do ato interruptivo.
§ 3º Não interrompem a prescrição o pedido e concessão de vista dos autos, emissão de certidões, prestação de informações, juntada de procuração ou subestabelecimento e outros atos de instrução processual de mero seguimento do curso das apurações.
No caso concreto, o termo inicial da contagem do prazo prescricional ocorreu em 12/12/2012 (data do último débito realizado na conta específica) .
Verificam-se, nos presentes autos, os seguintes eventos processuais interruptivos da prescrição, ocorridos tanto na fase interna como na fase externa desta TCE:
Fase interna:
 Nota Técnica 2298/2014 - CPCRFF/CGPC/DEFNAS, de 1º/8/2014 (peça 5) ;
 Ofício 189 CPCRFF/CGPC/DEFNAS/SNAS/MDS, de 1º/8/2014 (peça 6) , respondido mediante o Ofício 590/2014-SMDS/GS, sem data (peça 8) ;
a)  Nota Técnica 4829/2015 - CPCRFF/CGPC/DEFNAS, de 16/11/2015 (peça 10) ;
b)  Ofício 3405 CPCRFF/CGPC/DEFNAS/SNAS/MDS, de 16/11/2015 (peça 11) , recebido em 7/3/2016 (peça 12) ;
c)  Ofício 3406 CPCRFF/CGPC/DEFNAS/SNAS/MDS, de 16/11/2015 (peça 13) , recebido em 7/3/2016 (peça 14) ;
d)  Nota Técnica 226/2017 - CPCRFF/CGPC/DEFNAS, de 10/2/2017 (peça 15) ;
e)  Ofício 533 CGPC/DEFNAS/SNAS/MDSA, de 14/2/2017 (peça 18) , recebido em 22/2/2017 (peça 19) ;
f)  Nota Técnica 261/2018, de 26/2/2018 (peça 20) ;
g)  Edital de Notificação publicado no DOU em 15/3/2018 (peça 22) ;
h)  Nota Técnica 5644/2018, de 7/6/2018 (peça 23) ;
i)  Ofício 6097/2018/MDS/SNAS/DEFNAS/CGPC/CAPC-RFF, de 7/6/2018 (peça 24) , recebido em 22/6/2018 (peça 25) ;
j)  Nota Técnica 6247/2018, de 5/11/2018 (peça 26) ;
k)  Nota Técnica 6943/2018, de 6/11/2018 (peça 28) ;
l)  Termo de Reprovação, de 29/11/2018 (peça 27) ;
m)  Nota Técnica 80/2019, de 22/4/2019 (peça 29) ;
n)  Despacho 1459/2019/SE/SGFT/DEFNAS/CCONT-E-TCE, de 2/10/2019 (peça 1) ;
o)  Relatório de TCE 38/2019, de 11/10/2019 (peça 34) ;
p)  Relatório de Auditoria E-TCE 3704/2019, de 22/6/2020 (peça 36) ;
q)  Certificado de Auditoria E-TCE 3704/2019, de 23/6/2020 (peça 37) ;
r)  Parecer do Dirigente de Controle Interno E-TCE 3704/2019, de 24/6/2020 (peça 38) ;
s)  Pronunciamento Ministerial, de 30/6/2020 (peça 39) .
Fase externa:
a)  Autuação do processo no TCU, em 2/7/2020 (consulta à aba "Histórico", nos metadados do processo) ;
b)  Instrução da SecexTCE, de 1º/6/2021 (peça 43) ;
c)  Pronunciamento da Subunidade, de 4/6/2021 (peça 44) ;
d)  Pronunciamento da Unidade, de 4/6/2021 (peça 45) ;
e)  Despacho do Relator, de 10/6/2021 (peça 46) ;
f)  Ofício 31251/2021-TCU/Seproc, de 14/6/2021 (peça 49) , recebido em 
g)  Ofício 31256/2021-TCU/Seproc, de 14/6/2021 (peça 50) , recebido em 13/7/2021 (peça 51) ;
h)  Edital 1465/2021-TCU/Seproc, de 22/10/2021 (peça 61) , publicado no DOU em 27/10/2021 (peça 63) ;
Analisando-se a sequência de eventos processuais enumerados no item anterior, os quais teriam o condão de interromper a prescrição das ações punitiva e ressarcitória desta Corte, observa-se que não transcorreu o prazo de 5 (cinco) anos entre cada evento processual. Portanto, não ocorreu a prescrição das pretensões sancionatória e ressarcitória a cargo do TCU.
Avaliação de Viabilidade do Exercício do Contraditório e Ampla Defesa
Verifica-se, também, que não houve o transcurso de mais de dez anos desde o fato gerador sem que tenha havido a notificação dos responsáveis pela autoridade administrativa federal competente (art. 6º, inciso II, c/c art. 19 da IN/TCU 71/2012, modificada pela IN/TCU 76/2016) , uma vez que o fato gerador da irregularidade sancionada ocorreu em 12/12/2012 e os responsáveis foram notificados sobre as irregularidades pela autoridade administrativa competente conforme segue:
Arnaldo Almeida Mitouso, por meio do ofício acostado à peça 24, recebido em 22/6/2018, conforme AR (peça 25) .
Município de Coari/AM, notificado na pessoa do então Prefeito Municipal, por meio do ofício acostado à peça 11, recebido em 7/3/2016, conforme AR (peça 12) .
Valor de Constituição da TCE 	
Verifica-se, ainda, que o valor atualizado do débito apurado (sem juros) , em 1º/1/2017, era de R$ 464.163,86; portanto, superior ao limite mínimo de R$ 100.000,00, na forma estabelecida pelos arts. 6º, inciso I, e 19 da IN/TCU 71/2012, modificada pela IN/TCU 76/2016. 
OUTROS PROCESSOS/DÉBITOS NOS SISTEMAS DO TCU COM OS MESMOS RESPONSÁVEIS
Informa-se que foram encontrados processos no Tribunal com os mesmos responsáveis:
	Responsável
	Processo

	Arnaldo Almeida Mitouso
	Processo 031.454/2020-8 [CBEX, encerrado, "Cobrança Executiva de multa originária do (s) AC (s) AC-5825-15/2020-1C , referente ao TC Processo 025.554/2018-2"]
Processo 031.453/2020-1 [CBEX, encerrado, "Cobrança Executiva de débito originária do (s) AC (s) AC-5825-15/2020-1C , referente ao TC Processo 025.554/2018-2"]
Processo 021.399/2019-0 [CBEX, encerrado, "Cobrança executiva de débito originária do (s) AC (s) AC-3.344-12/2019-1C referente ao TC Processo 012.111/2018-0"]
Processo 013.674/2021-8 [CBEX, encerrado, "Cobrança Executiva de débito originária do (s) AC (s) AC-6888-20/2020-1C , referente ao TC Processo 043.468/2018-7"]
Processo 021.401/2019-5 [CBEX, encerrado, "Cobrança Executiva de multa originária do (s) AC (s) AC-3344-12/2019-1C , referente ao TC Processo 012.111/2018-0"]
Processo 013.676/2021-0 [CBEX, encerrado, "Cobrança Executiva de multa originária do (s) AC (s) AC-6888-20/2020-1C , referente ao TC Processo 043.468/2018-7"]
Processo 015.259/2016-1 [CBEX, encerrado, "Cobrança Executiva de multa originária do (s) AC (s) AC-486-1/2016-2C , referente ao TC Processo 018.454/2014-3"]
Processo 010.194/2012-6 [REPR, encerrado, "Irregularidades na aplicação de recursos do Fundeb no município de Coari/AM"]
Processo 012.577/2012-0 [CBEX, encerrado, "COBRANÇA EXECUTIVA DE MULTA ORIGINÁRIA DO (S) AC (S) AC-11.907-43/2011-2C    , REFERENTE AO TC Processo 002.147/2011-4"]
Processo 043.468/2018-7 [TCE, encerrado, "TCE instaurada pelo (a) Fundo Nacional de Desenvolvimento da Educação em razão de Omissão no dever de prestar contas, para atendimento ao Programa Dinheiro Direto na Escola (PDDE) , exercício 2011, função EDUCACAO (nº da TCE no sistema: 1312/2018) "]
Processo 025.554/2018-2 [TCE, encerrado, "TCE instaurada pelo (a) Fundo Nacional de Desenvolvimento da Educação em razão de Omissão no dever de prestar contas, para atendimento ao Programa Nacional de Alimentação Escolar (PNAE) , exercício 2012, função EDUCACAO (nº da TCE no sistema: 545/2017) "]
Processo 012.111/2018-0 [TCE, encerrado, "TCE instaurada pelo (a) Fundo Nacional de Desenvolvimento da Educação em razão de Omissão no dever de prestar contas, para atendimento ao Programa Nacional de Alimentação Escolar (PNAE) , exercício 2011, função EDUCACAO (nº da TCE no sistema: 709/2017) "]
Processo 018.454/2014-3 [TCE, encerrado, "Irregularidades na aplicação de recursos do Fundeb no município de Coari/AM"]
Processo 002.147/2011-4 [RA, encerrado, "PROGRAMAS DE GOVERNO NA ÁREA EDUCACIONAL"]
Processo 000.663/2020-4 [TCE, aberto, "TCE instaurada pelo (a) Secretaria Especial do Desenvolvimento Social em razão de Não comprovação da regular aplicação dos recursos repassados pela União, função ASSISTENCIA SOCIAL, para atendimento à/ao PSB/PSE-2009 (nº da TCE no sistema: 2132/2019) "]

	Município de Coari/AM
	Processo 002.413/2014-0 [CBEX, encerrado, "Cobrança Executiva de débito originária do (s) AC (s) AC-5.840-34/2013-2C    , referente ao TC Processo 024.121/2009-5"]
Processo 024.121/2009-5 [TCE, encerrado, "Convênio 3698/2001 - Siafi 440158  - firmado entre a Fundação Nacional de Saúde/FUNASA e Município de Coari/AM"]

A tomada de contas especial está, assim, devidamente constituída e em condição de ser instruída.
EXAME TÉCNICO
Da validade das notificações:
Preliminarmente, cumpre tecer breves considerações acerca da forma como são realizadas as comunicações processuais no TCU. A esse respeito, destacam-se o art. 179 do Regimento Interno do TCU (Resolução 155, de 4/12/2002) e o art. 4º, inciso III, § 1º, da Resolução TCU 170/2004, in verbis:
Art. 179. A citação, a audiência ou a notificação, bem como a comunicação de diligência, farse-ão:
I - mediante ciência da parte, efetivada por servidor designado, por meio eletrônico, fac-símile, telegrama ou qualquer outra forma, desde que fique confirmada inequivocamente a entrega da comunicação ao destinatário;
II - mediante carta registrada, com aviso de recebimento que comprove a entrega no endereço do destinatário;
III - por edital publicado no Diário Oficial da União, quando o seu destinatário não for localizado
 (...) 
Art. 3º As comunicações serão dirigidas ao responsável, ou ao interessado, ou ao dirigente de órgão ou entidade, ou ao representante legal ou ao procurador constituído nos autos, com poderes expressos no mandato para esse fim, por meio de:
I - correio eletrônico, fac-símile ou telegrama;
II - servidor designado;
III - carta registrada, com aviso de recebimento;
V - edital publicado no Diário Oficial da União, quando o seu destinatário não for localizado, nas hipóteses em que seja necessário o exercício de defesa.
Art. 4º. Consideram-se entregues as comunicações:
I - efetivadas conforme disposto nos incisos I e II do artigo anterior, mediante confirmação da ciência do destinatário;
II - realizadas na forma prevista no inciso III do artigo anterior, com o retorno do aviso de recebimento, entregue comprovadamente no endereço do destinatário;
III - na data de publicação do edital no Diário Oficial da União, quando realizadas na forma prevista no inciso IV do artigo anterior.
§ 1º O endereço do destinatário deverá ser previamente confirmado mediante consulta aos sistemas disponíveis ao Tribunal ou a outros meios de informação, a qual deverá ser juntada ao respectivo processo.
 (...) 
Bem se vê, portanto, que a validade da citação via postal não depende de que o aviso de recebimento seja assinado pelo próprio destinatário da comunicação, o que dispensa, no caso em tela, a entrega do AR em "mãos próprias". A exigência da norma é no sentido de o Tribunal verificar se a correspondência foi entregue no endereço correto, residindo aqui a necessidade de certeza inequívoca. 
Não é outra a orientação da jurisprudência do TCU, conforme se verifica dos julgados a seguir transcritos:
São válidas as comunicações processuais entregues, mediante carta registrada, no endereço correto do responsável, não havendo necessidade de que o recebimento seja feito por ele próprio (Acórdão 3648/2013-TCU-Segunda Câmara, Relator Min. José Jorge) ;
É prescindível a entrega pessoal das comunicações pelo TCU, razão pela qual não há necessidade de que o aviso de recebimento seja assinado pelo próprio destinatário. Entregandose a correspondência no endereço correto do destinatário, presume-se o recebimento da citação. (Acórdão 1019/2008-TCU-Plenário, Relator Min. Benjamin Zymler) ;
As comunicações do TCU, inclusive as citações, deverão ser realizadas mediante Aviso de Recebimento - AR, via Empresa Brasileira de Correios e Telégrafos, bastando para sua validade que se demonstre que a correspondência foi entregue no endereço correto. (Acórdão 1526/2007-TCU-Plenário, Relator Min. Aroldo Cedraz) .
A validade do critério de comunicação processual do TCU foi referendada pelo Supremo Tribunal Federal, nos termos do julgamento do MS-AgR 25.816/DF, por meio do qual se afirmou a desnecessidade da ciência pessoal do interessado, entendendo-se suficiente a comprovação da entrega do "AR" no endereço do destinatário:
Ementa: agravo regimental. Mandado de segurança. Desnecessidade de intimação pessoal das decisões do tribunal de contas da união. art. 179 do regimento interno do TCU. Intimação do ato impugnado por carta registrada, iniciado o prazo do art. 18 da lei nº 1.533/51 da data constante do aviso de recebimento. Decadência reconhecida. Agravo improvido.
O envio de carta registrada com aviso de recebimento está expressamente enumerado entre os meios de comunicação de que dispõe o Tribunal de Contas da União para proceder às suas intimações.
O inciso II do art. 179 do Regimento Interno do TCU é claro ao exigir apenas a comprovação da entrega no endereço do destinatário, bastando o aviso de recebimento simples. 
Da revelia do responsável Arnaldo Almeida Mitouso
Importante destacar que, antes de promover a citação por edital, para assegurar a ampla defesa, buscaram-se outros meios possíveis para se localizar e citar o responsável, nos limites da razoabilidade, fazendo juntar aos autos informação comprobatória dos diferentes meios experimentados que restaram frustrados, tal como já se demonstrou na presente instrução (Acórdão 4851/2017-TCU-Primeira Câmara, Relator Augusto Sherman) .
No caso presente, a citação do responsável se deu em endereços provenientes da base de CPFs da Receita Federal e da base de dados do sistema do TSE, custodiadas pelo TCU (peças 47 e 56) . No entanto, a entrega dos ofícios citatórios nesses endereços não ficou comprovada (peças 49, 52, 57 e 58) . Em razão disso, se promoveu a citação mediante edital (peças 61 a 63) .
Nos processos do TCU, a revelia não leva à presunção de que seriam verdadeiras todas as imputações levantadas contra os responsáveis, diferentemente do que ocorre no processo civil, em que a revelia do réu opera a presunção da verdade dos fatos narrados pelo autor (Acórdão 1009/2018-TCU-Plenário, relator Min. Bruno Dantas; 2369/2013 - TCU - Plenário, relator Min. Benjamin Zymler; e 2449/2013 - TCU - Plenário, relator Min. Benjamin Zymler) . Dessa forma, a avaliação da responsabilidade do agente não pode prescindir da prova existente no processo ou para ele carreada. 
Ao não apresentar sua defesa, o responsável deixou de produzir prova da regular aplicação dos recursos sob sua responsabilidade, em afronta às normas que impõem aos gestores públicos a obrigação legal de, sempre que demandados pelos órgãos de controle, apresentar os documentos que demonstrem a correta utilização das verbas públicas, a exemplo do contido no art. 93 do DecretoLei 200/1967: "Quem quer que utilize dinheiros públicos terá de justificar seu bom e regular emprego na conformidade das leis, regulamentos e normas emanadas das autoridades administrativas competentes".
Mesmo as alegações de defesa não sendo apresentadas, considerando o princípio da verdade real que rege esta Corte, procurou-se buscar, em manifestações do responsável na fase interna desta tomada de contas especial, se havia algum argumento que pudesse ser aproveitado em seu favor. 
Entretanto, os argumentos apresentados na fase interna (peça 8) não elidem as irregularidades apontadas.
Dessa forma, o responsável Arnaldo Almeida Mitouso deve ser considerado revel, nos termos do art. 12, § 3º, da Lei 8.443/1992. 
Em se tratando de processo em que a parte interessada não se manifestou acerca das irregularidades imputadas, não há elementos para que se possa efetivamente aferir e reconhecer a ocorrência de boa-fé na conduta do responsável, podendo este Tribunal, desde logo, proferir o julgamento de mérito pela irregularidade das contas, conforme os §§ 2º e 6º do art. 202 do Regimento Interno do TCU (Acórdão 2064/2011-TCU-Primeira Câmara, relator Min. Ubiratan Aguiar; 6.182/2011-TCU-1ª Câmara, relator Min. Weder de Oliveira; 4.072/2010-TCU-1ª Câmara, relator Min. Valmir Campelo; 1.189/2009-TCU-1ª Câmara, relator Min. Marcos Bemquerer; e 731/2008-TCU-Plenário, relator Min. Aroldo Cedraz) .
Já o Município de Coari/AM apresentou alegações de defesa (peça 53) , as quais serão analisadas nesta oportunidade. Deve-se registrar que, nos termos do art. 161 do Regimento Interno do TCU, a defesa apresentada pela referida responsável será aproveitada a Arnaldo Almeida Mitouso, no que concerne às circunstâncias objetivas. 
Da defesa da responsável Município de Coari/AM
O Município de Coari/AM apresentou defesa à peça 53, que passa a ser analisada a seguir.
Alegações de defesa 
O responsável alega (peça 53, p. 4) que os recursos foram repassados à municipalidade durante a gestão de Arnaldo Almeida Mitouso. E que, entre o repasse dos recursos e a notificação por parte do TCU, a chefia do poder executivo municipal foi exercida por cinco gestores.
Argumenta que as mudanças na gestão teriam ocasionado entraves à guarda de informações e de documentos na Prefeitura, o que teria prejudicado o conhecimento, por parte da atual gestora, acerca dos recursos repassados e de sua respectiva aplicação, além de eventuais pendências relativas às prestações de contas.
Análise
O repasse dos recursos de cofinanciamento federal aos Estados, Distrito Federal e Municípios era regulado, em 2012, pela Portaria MDS 625/2010, a qual, quanto à guarda de documentos comprobatórios, estabelecia o que segue:
Art. 7º As informações lançadas eletronicamente no sistema disponibilizado pelo MDS presumem-se verdadeiras e são de inteira responsabilidade de seus declarantes, que deverão manter arquivados os documentos comprobatórios das despesas realizadas na execução do objeto da transferência no Estado, Distrito Federal ou Município, em boa ordem e conservação, devidamente identificados e à disposição da SNAS e dos órgãos de controle interno e externo.
§ 1º Ressalvada a hipótese de microfilmagem, quando conveniente, os documentos deverão ser conservados em arquivo, no prazo de cinco anos do julgamento das contas dos responsáveis pelo Tribunal de Contas da União, findo o qual poderão ser incinerados mediante termo.
Verifica-se, portanto, que os gestores municipais tinham o dever de manter os documentos comprobatórios das despesas arquivados pelo prazo de cinco anos após o julgamento da prestação de contas pelo TCU.  
Ademais, observa-se que, desde 2014, tanto o Município de Coari/AM como o Conselho Municipal de Assistência Social foram notificados, pelo órgão repassador, quanto às pendências relacionadas à comprovação das despesas (peças 6, 7, 8, 11, 12, 13, 14, 18, 19, 22, 24 e 25) .
Dessa forma, devem ser rejeitadas as alegações de defesa quanto a este ponto.
Alegações de defesa 
O responsável afirma (peça 53, p. 5) que não teriam sido localizados, em nenhum setor da administração municipal, documentos e/ou informações repassados pelas gestões anteriores. Alega que, em razão disso, se concluiria que a atual gestora não incorreu em qualquer conduta omissiva relativa à obrigação de prestar contas, não devendo ser responsabilizada. 
Menciona-se o teor do art. 22 da Lei de Introdução às Normas do Direito Brasileiro - LINDB, incluído pela Lei 13.655/2018, destacando a previsão de que, na interpretação de normas sobre gestão pública, serão considerados os obstáculos e as dificuldades reais do gestor e que, em decisão sobre regularidade de conduta, serão consideradas as circunstâncias práticas que houverem imposto, limitado ou condicionado a ação do agente.
Em razão disso, busca-se afastar a responsabilidade da atual gestão do Município de Coari/AM, tendo em vista que a omissão no dever de prestar contas teria sido resultado de condutas de gestores que a antecederam. 
Análise
Registre-se que nesta tomada de contas especial se está responsabilizando o ente municipal, e não a gestora no exercício de 2021, quando da realização da citação (Maria Ducirene da Cruz Menezes) . O Tribunal promoveu a citação do Município de Coari/AM em razão da "realização de despesas em itens não permitidos ou incompatíveis com o objeto do PSB/PSE - 2012". 
Conforme já registrado na instrução de citação (peça 43) , a Diretoria Executiva do FNAS verificou que o Município de Coari/AM realizou despesas inelegíveis, referentes a "transferência de depósito judicial", no valor original de R$ 18.043,21 (peça 20, p. 3) , bem como despesas com tarifas bancárias, que deveriam ser custeadas com recursos próprios do município, no valor original de R$ 197,90 (peça 20, p. 4) .
Como se tratam de despesas que deveriam ser custeadas com recursos do ente municipal, este se beneficiou indevidamente de recursos federais. Dessa forma, o débito deverá ser imputado exclusivamente ao Município de Coari-AM.
Em razão do exposto, verifica-se que não assiste razão ao responsável, quanto a este ponto.
Alegações de defesa 
O responsável informa (peça 53, p. 6) sobre a impossibilidade de juntada, neste momento, de documentos e/ou justificativas. Nada obstante, afirma que a atual gestora municipal estaria envidando esforços para reuni-los, solicitando, dessa forma, o deferimento da juntada posterior de documentos, em homenagem aos princípios do contraditório, da ampla defesa, da verdade material e do formalismo moderado.
Análise
Nos termos do art. 160 do Regimento Interno do TCU:
Art. 160. As alegações de defesa e as razões de justificativa serão admitidas dentro do prazo determinado na citação ou na audiência
§ 1º Desde a constituição do processo até o término da etapa de instrução, é facultada à parte a juntada de documentos novos.
§ 2º Considera-se terminada a etapa de instrução do processo no momento em que o titular da unidade técnica emitir seu parecer conclusivo, sem prejuízo do disposto no § 3º do art. 157. 
§ 3º O disposto no § 1º não prejudica o direito da parte de distribuir, após a inclusão do processo em pauta, memorial aos ministros, ministros-substitutos e ao representante do Ministério Público.
Dessa forma, eventual pedido de juntada de novos documentos, após a etapa de instrução a cargo desta unidade técnica, deverá ser feito junto aos gabinetes das autoridades supramencionadas.
Da análise procedida acima, verifica-se que os argumentos de defesa não foram suficientes para elidir a irregularidade pela qual o Município de Coari/AM está sendo responsabilizado, de forma que devem ser rejeitados.
Verifica-se que não há, nos autos, elementos para que se possa efetivamente aferir e reconhecer a ocorrência de boa-fé na conduta do responsável Arnaldo Almeida Mitouso, podendo este Tribunal, desde logo, proferir o julgamento de mérito pela irregularidade de suas contas, nos termos dos §§ 2º e 6º do art. 202 do Regimento Interno do TCU, condenandoo ao pagamento do débito apurado e aplicando-lhe a multa prevista no art. 57 da Lei 8.443/1992.
Considerando que também foi realizada audiência do referido responsável em razão da irregularidade "Realização de despesas em itens não permitidos ou incompatíveis com o objeto do PSB/PSE - 2012", deverá ser aplicada, ainda, a multa prevista no art. 58, inciso II, da Lei 8.443/1992.
Já no que se refere ao Município de Coari/AM, conforme jurisprudência deste Tribunal, a boa-fé é presumida, tendo em vista que somente pode ser analisada em relação à conduta humana e não em relação a entes públicos, por serem desprovidos de capacidade volitiva.
A impossibilidade de se aferir a boa-fé do ente federado, no entanto, não afasta a aplicação do art. 12, §§ 1º e 2º, da Lei 8.443/1992, c/c o art. 202, §§ 2º e 3º, do Regimento Interno do TCU. Esse entendimento encontra respaldo nos Acórdão 2968/2015-TCU-Segunda Câmara, relator Ministro Augusto Nardes; 3.705/2015-TCU-2ª Câmara, relator Ministro Raimundo Carreiro; 5.214/2015-TCU-2ª Câmara, relator Ministro Vital do Rêgo; 5.589/2018-TCU-1ª Câmara, relator Ministro Augusto Sherman; 7.453/2018-TCU-2ª Câmara, relator Ministro André de Carvalho; e 3.536/2019-TCU-1ª Câmara, relator Ministro Augusto Sherman.
Diante disso, se propõe, preliminarmente ao julgamento das contas, conceder, ao Município de Coari/AM, novo e improrrogável prazo para o recolhimento do débito sob sua responsabilidade, atualizado monetariamente e sem a incidência de juros de mora.
CONCLUSÃO
Em face da análise promovida na seção "Exame Técnico", verifica-se que o responsável Arnaldo Almeida Mitouso não logrou comprovar a boa e regular aplicação dos recursos públicos federais. Instado a se manifestar, optou pelo silêncio, configurando a revelia, nos termos do § 3º do art. 12 da Lei 8.443/1992. Deve-se registrar que não há, nos autos, elementos que demonstrem a boa-fé do referido responsável, ou a ocorrência de outros excludentes de culpabilidade.
Além disso, se propõe rejeitar as alegações de defesa oferecidas pelo Município de Coari/AM, uma vez que não foram suficientes para sanar a irregularidade a ele atribuída, ou afastar o débito apurado. 
Em razão do exposto, caberia propor o julgamento pela irregularidade das contas, com a imputação do débito atualizado monetariamente e acrescido de juros de mora, nos termos do art. 202, §§ 1º e 6º, do Regimento Interno do TCU, descontando-se o valor eventualmente recolhido, com a aplicação, a Arnaldo Almeida Mitouso, das multas previstas nos arts. 57 e 58, inciso II, da Lei 8.443/1992.
No entanto, considerando que, conforme jurisprudência deste Tribunal, a boa-fé dos entes federados é presumida, deve-se, preliminarmente, fixar novo e improrrogável prazo para que o Município de Coari/AM recolha o débito sob sua responsabilidade, atualizado monetariamente, sem a incidência de juros de mora, nos termos do art. 12, § 1º, da Lei 8.443/1992, c/c o art. 202, § 3º, do Regimento Interno do Tribunal.
Verifica-se que não houve a prescrição das pretensões punitiva e ressarcitória, conforme análise já realizada.
Por fim, como não houve elementos que pudessem modificar o entendimento acerca das irregularidades em apuração, mantém-se a matriz de responsabilização presente na peça 42.
PROPOSTA DE ENCAMINHAMENTO
Diante do exposto, submetem-se os autos à consideração superior, propondo, ao Tribunal:
Considerar revel o responsável Arnaldo Almeida Mitouso, para todos os efeitos, dandose prosseguimento ao processo, com fulcro no art. 12, § 3º, da Lei 8.443/1992.
Rejeitar as alegações de defesa oferecidas pelo Município de Coari/AM. 
Nos termos do art. 12, §§ 1º e 2º, da Lei 8.443/1992, c/c o art. 202, §§ 2º e 3º do Regimento Interno do TCU, fixar novo e improrrogável prazo de 15 (quinze) dias para que o Município de Coari/AM recolha o débito sob sua responsabilidade, atualizado monetariamente, sem a incidência de juros de mora.
	Débitos relacionados ao responsável Município de Coari/AM (CNPJ: 04.262.432/000121) :
	Data de ocorrência
	Valor histórico (R$) 

	5/11/2012
	4.451,37

	5/11/2012
	9.421,50

	5/11/2012
	1.617,34

	5/11/2012
	2.553,00

	29/3/2012
	8,00

	29/3/2012
	8,00

	29/3/2012
	8,00

	24/4/2012
	8,00

	28/9/2012
	8,00

	24/4/2012
	8,00

	13/9/2012
	8,00

	1/10/2012
	8,00

	1/10/2012
	8,00

	18/1/2012
	13,50

	15/2/2012
	13,50

	7/3/2012
	13,50

	10/4/2012
	13,50

	25/4/2012
	13,50

	28/5/2012
	13,50

	27/6/2012
	13,50

	26/1/2012
	8,00

	7/2/2012
	8,00

	7/2/2012
	8,00

	18/10/2012
	7,40

Valor atualizado do débito (com juros) em 1º/11/2022: R$ 33.537,52."
É o Relatório.

Laiz Araújo Russo de Melo (6.897/OAB-AM), Fábio Nunes Bandeira de Melo (4331/OAB-AM) e outros, representando Maria Ducirene da Cruz Menezes.

Subprocurador-Geral Lucas Rocha Furtado.

TOMADA DE CONTAS ESPECIAL. FUNDO NACIONAL DE ASSISTÊNCIA SOCIAL. TRANSFERÊNCIA FUNDO A FUNDO. EXERCÍCIO 2012. AUSÊNCIA DE APRESENTAÇÃO DE DOCUMENTAÇÃO COMPROBATÓRIA DAS DESPESAS REALIZADAS. Realização de despesas em itens não permitidos ou incompatíveis com o objeto do PSB/PSE. CITAÇÃO. REVELIA DE UM DOS RESPONSÁVEIS. REJEIÇÃO DAS ALEGAÇÕES DE DEFESA do ente federativo. FIXAÇÃO DE NOVO E IMPRORROGÁVEL PRAZO PARA RECOLHIMENTO DO DÉBITO PELO município. postergação do exame das contas do ex-prefeito para a próxima etapa processual.

TOMADA DE CONTAS ESPECIAL (TCE)

Secretaria de Controle Externo de Tomada de Contas Especial (SecexTCE).

Trata-se de tomada de contas especial instaurada pela Secretaria Especial do Desenvolvimento Social do Ministério do Desenvolvimento Social, em razão da não comprovação da regular aplicação dos recursos repassados pela União, por meio do Fundo Nacional de Assistência Social (FNAS) , ao Município de Coari/AM, no exercício de 2012.
2.	Insta salientar que os recursos foram repassados na modalidade fundo a fundo para a execução dos serviços de Proteção Social Básica (PSB) e Proteção Social Especial (PSE) .
3.	No âmbito desta Corte de Contas, o Sr. Arnaldo Almeida Mitouso, ex-prefeito na gestão 2009 a 2012, foi  regulamente citado em razão da ausência de documentação de prestação de contas dos recursos federais repassados ao município, no valor histórico de R$ 660.407,19.
4.	Outrossim, foi constatada a realização de despesas em itens não permitidos ou incompatíveis com o objeto do PSB/PSE, visto que a Diretoria Executiva do FNAS verificou que o Município de Coari/AM realizou despesas inelegíveis, referentes a "transferência de depósito judicial", no valor original de R$ 18.043,21 (peça 20, p. 3) , bem como despesas com tarifas bancárias, que deveriam ser custeadas com recursos próprios do município, no valor original de R$ 197,90 (peça 20, p. 4) . Tal ocorrência ensejou a realização de audiência do ex-prefeito, bem como a citação do ente federativo, tendo em vista os elementos existentes nos autos de que o referido município se beneficiou dos recursos federais..
5.	Transcorrido o prazo regimental, o primeiro responsável não recolheu o débito que lhe foi imputado tampouco apresentou suas alegações de defesa, devendo, portanto, ser considerado revel, nos termos do art. 12, § 3º, da Lei 8.443/1992. 
6.	Por sua vez, o Município de Coari/AM apresentou tempestivamente suas alegações de defesa, que foram analisadas pela Secretaria de Controle Externo de Tomada de Contas Especial (SecexTCE) . No exame da matéria, a unidade técnica concluiu que a manifestação de defesa do ente federativo não foi suficiente para elidir a irregularidade atinente à realização de despesas em itens não permitidos ou incompatíveis com o objeto do PSB/PSE.
7.	Portanto, a SecexTCE propôs, em pareceres uníssonos, que, preliminarmente ao julgamento das contas do Sr. Arnaldo Almeida Mitouso, fosse fixado novo e improrrogável prazo para que a municipalidade promovesse o recolhimento do dano apurado, com amparo no art. 12, § 2º, da Lei 8.443/1993.
8.	O Ministério Público de Contas anuiu às propostas formuladas pela unidade técnica.
9.	Feita a devida exposição do caso, adotando os exames realizados pela SecexTCE e pelo MP/TCU como razões de decidir, acompanho a proposta de rejeitar as alegações de defesa do Município de Coari/AM, com a fixação de novo e improrrogável prazo para o recolhimento do débito apurado. 
10.	Como é cediço, há vários julgados deste Tribunal no sentido de que a presunção de boa-fé de que goza a pessoa jurídica de direito público gera como consequência a de novo prazo para recolhimento do débito, nos termos do art. 12, §§ 1ºe 2º, da Lei Orgânica do Tribunal. Nesse sentido, cito os Acórdãos 13.348/2020, 12.079/2020, 15.092/2018 e 5.118/2014, da Primeira Câmara, além dos Acórdãos 6.229/2016 e 2.968/2015, ambos da Segunda Câmara.
11.	Ademais, em linha com a providência alvitrada pela SecexTCE, considero que o julgamento das contas do Sr. Arnaldo Almeida Mitouso deva ser postergado para a próxima etapa processual, no que tange aos recursos cuja aplicação não restou comprovada nos autos, com objetivo de evitar descompassos na tramitação deste feito.
Ante o exposto, manifesto-me por que o Tribunal aprove o acórdão que ora submeto à apreciação deste Colegiado.
TCU, Sala das Sessões, em 6 de dezembro de 2022.
BENJAMIN ZYMLER 
Relator